【裁判字號】    99,訴,1226
【裁判日期】    991206
【裁判案由】    拆屋還地
【裁判全文】
臺灣板橋地方法院民事判決              99年度訴字第1226號
原      告  上勝建設企業有限公司
法定代理人  許英宗
原      告  鄒安琪
上二人共同
訴訟代理人  許永壽
            廖婉夙
被      告  唐賴梅蘭
訴訟代理人  唐志鴻
上列當事人間請求拆屋還地事件，經本院於民國99年11月29日言
詞辯論終結，判決如下：
    主  文
被告應將坐落臺北縣三重市○○○段一一一七、一一一七之一及
一一一七之五地號土地上門牌號碼臺北縣三重市○○○路一０八
巷十四號第一、二層如附圖斜線範圍所示Ａ1至Ａ3及Ｂ1至Ｂ3建
物拆除，將該部分土地返還原告。並自民國九十九年六月三日起
至拆除上開建物後返還占用土地之日止，按月給付原告上勝建設
企業有限公司新臺幣參仟參佰肆拾肆元、原告鄒安琪新臺幣壹仟
捌佰零壹元。
原告其餘之訴駁回。
訴訟費用由被告負擔。
本判決第一項於原告以新臺幣壹佰肆拾貳萬捌仟元為被告供擔保
後，得為假執行；但被告得以新臺幣肆佰貳拾捌萬參仟貳佰零捌
元為原告預供擔保而免為假執行。
原告其餘假執行之聲請駁回。
    事實及理由
一、原告主張：
  (一)坐落臺北縣三重市○○○段1117、1117-1及1117-5（民國99
    年7月1日自1117地號土地分割）地號土地為原告2人所共有
    ，原告上勝建設企業有限公司（以下簡稱上勝公司）應有部
    分1200分之780、原告鄒安琪應有部分1200分之420。惟系爭
    土地上竟有被告所有門牌號碼臺北縣三重市○○○路108巷
    14號1、2樓之建物坐落其上（如附圖斜線範圍所示Ａ1至Ａ3
    及Ｂ1至Ｂ3部分），被告係無權占有原告所有系爭土地，迭
    經原告催請被告拆除房屋返還土地，均未獲置理，致原告無
    法使用系爭土地。爰依民法第767條規定之法律關係請求被
    告拆除
  (二)按無法上之原因而受利益，致他人受損害者，應返還其利益
    ，民法第179條前段定有明文。另無權占有他人土地，可能
    獲得相當於租金之利益，為社會通常之觀念，最高法院61年
    度台上字第1695號判例意旨參照。依上所述，被告所有建物
    既係無權占用系爭土地，即屬無法律上原因而受有使用土地
    之利益，並致原告無法利用該土地而受有相當於租金之損害
    ，揆諸上開說明，原告自得依民法第179條前段之規定，請
    求被告給付自起訴狀繕本送達之翌日起至拆屋還地之日止相
    當於租金之不當得利。
  (三)城市地方房屋之租金，以不超過土地及其建築物申報總價年
    息百分之十為限。此規定於租用基地建築房屋並準用之，土
    地法第97條第1項及第105條所明定。土地法第97條所謂之土
    地價額，應依法定地價定之；土地所有權人依土地法所申報
    之地價為法定地價，土地法施行法第25條、第148 條亦有明
    文。故計算被告無權占有系爭土地，每年所獲得相當於租金
    之不當得利，以系爭土地申報地價按年息10%認定，應屬有
    據，請求被告給付自起訴狀繕本送達之翌日起至拆屋還地之
    日止，按月給付原告上勝公司新臺幣（下同）5574元、原告
    鄒安琪3001元。
  (四)訴之聲明：
   被告應將坐落臺北縣三重市○○○段1117、1117之1及1117
     之5地號土地上門牌號碼臺北縣三重市○○○路108 巷14號
     第1、2層如附圖斜線範圍所示Ａ1至Ａ3及Ｂ1至Ｂ3建物拆
     除，將該部分土地返還原告。並自起訴狀繕本送達之翌日
     起至拆除上開建物後返還占用土地之日止，按月給付原告
     上勝公司5574元、原告鄒安琪3001元。
   原告願供擔保請准宣告假執行。
二、被告則以下列陳詞置辯：被告所有門牌號碼臺北縣三重市○
    ○○路108巷14號1、2層建物係合法建物，並有歷次合法移
    轉之資料可參。系爭建物為訴外人陳溪山於49年3月31日出
    售予訴外人邱文彥，並簽立有不動產買賣契約書為憑，該買
    賣契約書第8條明定：「至於甲方（即邱文彥）申請取得上
    開基地產權登記應候地政機關核准土地分割後由乙方（即陳
    溪山）或乙方指定人（原地主）負責辦妥登記必需證件直接
    交接甲方以憑申請過戶登記，但其登記費用印花稅鑑證費土
    地增值稅代書費等全部歸甲方負擔」，即明文約定土地部分
    之移轉條件，被告依約對於地主即原告係有權占有甚明。訴
    外人邱文彥復於57年10月26日將系爭建物出售予訴外人周劉
    碧梅（現已改名為唐劉碧梅）與蕭郭玉2人，有買賣契約書
    、邱文彥印鑑證明書、戶籍謄本資料影本等件為證。又訴外
    人蕭郭玉於66年8月30日將系爭建物2樓部分全部出售予被告
    之訴訟代理人唐志鴻，並有66年契稅繳納通知書、買賣所有
    權移轉契約書、蕭郭玉印鑑證明、戶籍謄本及不動產監證費
    繳納通知書影本為證。再訴外人趙松年於90年3月21日向唐
    鴻志購買系爭建物2樓部分全部，有卷附契稅繳款書、建築
    改良物買賣所有權移轉契約書影本可參。最後被告於92年3
    月7日向訴外人唐劉碧梅、趙松年購買系爭建物1、2樓全部
    ，並有台北縣政府稅捐稽徵處92年契稅繳款書、建築改良物
    買賣所有權移轉契約書影本為證，被告取得系爭建物有完整
    文件可參，被告所有系爭建物占有原告所有土地為有權占有
    。另系爭土地曾另分割1114之4地號土地，依上開不動產買
    賣契約第8條及第9條之約定及民法第246條之規定，原告地
    主本於合約精神、誠信原則，自應將系爭建物之基地移轉予
    被告，被告所有建物並非無權占有。並聲明：原告之訴及假
    執行之聲請均駁回。如受不利之判決，願供擔保請准宣告免
    為假執行。
三、本院得心證之理由：
  (一)本件原告主張系爭土地為原告2人所共有（原告上勝公司應
    有部分1200分之780、原告鄒安琪應有部分1200分之420），
    其上門牌號碼臺北縣三重市○○○路108巷14號1、2層建物
    係被告所有，被告所有系爭建物占用原告所有系爭土地如附
    圖斜線範圍所示Ａ1至Ａ3及Ｂ1至Ｂ3之事實，為兩造所不爭
    ，並有原告提出系爭土地登記簿謄本為證，並經本院於99年
    10月1日現場履勘屬實，有勘驗筆錄在卷可稽（見本院卷第
    136頁至第139頁），本院另囑託臺北縣三重地政事務所派員
    現場測量，製有土地複丈成果圖如附圖所示可參，復有原告
    所提出之現場照片（見本院卷第147頁、148頁）附卷可證，
    自堪信原告上開主張為真。
  (二)按所有人對於無權占有或侵奪其所有物者，得請求返還之，
    民法第767條前段定有明文。以無權占有為原因，請求返還
    所有物之訴，上訴人對被上訴人就其物有所有權存在之事實
    無爭執，而僅以非無權占有為抗辯者，被上訴人於上訴人無
    權占有之事實，無舉證責任。上訴人應就其取得占有，係有
    正當權源之事實證明之。如不能證明，則應認被上訴人之請
    求為有理由，最高法院72年台上字第1552號判決可資參照。
    查本件原告所有系爭土地上有被告所有如附圖斜線範圍所示
    Ａ1至Ａ3及Ｂ1至Ｂ3之1、2層建物坐落其上，原告依民法第
    767條規定所有物返還請求權之法律關係請求被告拆除返還
    土地予原告，揆諸上開說明，被告即應就其所有建物占有系
    爭土地，係有正當權源之事實負舉證責任。本件兩造爭執要
    點在於被告所有系爭建物如附圖斜線範圍占用原告所有系爭
    土地是否有正當法律權源？原告請求被告予以拆除，有無理
    由？本院分別斟酌認定如下：
  (三)本件被告雖提出其所有系爭建物歷次合法移轉受讓之資料為
    證，並抗辯依首份訴外人陳溪山於49年3月31日出售予訴外
    人邱文彥所簽立之不動產買賣契約書第8條明定：「至於甲
    方（即邱文彥）申請取得上開基地產權登記應候地政機關核
    准土地分割後由乙方（即陳溪山）或乙方指定人（原地主）
    負責辦妥登記必需證件直接交接甲方以憑申請過戶登記，但
    其登記費用印花稅鑑證費土地增值稅代書費等全部歸甲方負
    擔」等語，被告依約對於原告得主張有權占有云云。被告雖
    提出原告亦不爭執之系爭建物歷次輾轉取得之證明文件影本
    為證，但上開資料僅得證明被告合法取得系爭建物之原因事
    實，尚無法遽為認定系爭建物有合法坐落於系爭土地上之事
    實，被告亦無法舉證證明其所有系爭建物之興建，當時業經
    土地所有權人全體之同意，且系爭建物亦未辦理合法之第一
    次保存登記，被告於取得系爭建物時亦明知並未同時取得建
    物坐落基地之所有權，實難以被告輾轉取得系爭建物之所有
    權，即認對於土地亦有合法使用權源甚明，亦無所謂誠信原
    則之適用。又被告另以首份不動產買賣契約書所載第8條之
    約定為據乙節，本院認為債權債務關係之主體，係以締結契
    約之當事人為準，基於債權債務相對性原則，僅於契約當事
    人間有依約請求履行之權利，故此約定僅拘束當時之建物買
    賣契約當事人陳溪山及邱文彥而已，本件被告與原告間並無
    契約關係存在，何得執此對原告主張有權占有？被告所辯各
    節，無堪憑採。
  (四)查所有人對於無權占有或侵奪其所有物者，得請求返還之。
    對於妨害其所有權者，得請求除去之。有妨害其所有權之虞
    者，得請求防止之，民法第767條定有明文。經查，被告所
    有系爭建物無權占用原告所有系爭土地如附圖斜線範圍所示
    Ａ1至Ａ3及Ｂ1至Ｂ3，已如前述，揆諸上開規定，原告請求
    ：被告應將坐落臺北縣三重市○○○段1117、1117之1及111
    7之5地號土地上門牌號碼臺北縣三重市○○○路108巷14號
    第1、2層如附圖斜線範圍所示Ａ1至Ａ3及Ｂ1至Ｂ3建物拆除
    ，將該部分土地返還原告，於法有據，應予准許。
  (五)按「無法律上之原因而受利益，致他人受損害者，應返還其
    利益。雖有法律上之原因，而其後已不存在者，亦同。」，
    民法第179條定有明文；又依不當得利之法則請求返還不當
    得利，以無法律上之原因而受利益，致他人受有損害為其要
    件，故其得請求返還之範圍，應以對方所受之利益為度，非
    以請求人所受損害若干為準，無權佔有他人土地，可能獲得
    相當於租金之利益為社會通常之觀念，是被上訴人抗辯其佔
    有系爭土地所得之利益，僅相當於法定最高限額租金之數額
    ，尚屬可採。最高法院61年台上字第1695號判例可參。另民
    法第821條規定，各共有人固得為共有人全體之利益，就共
    有物之全部，為回復共有物之請求。惟請求返還不當得利，
    並無該條規定之適用，請求返還不當得利，而其給付可分者
    ，各共有人僅得按其應有部分，請求返還。本件原告主張被
    告係無權占有使用渠等共有系爭土地，即無法律上之原因而
    受有使用系爭土地之利益，因而請求被告給付其因占有使用
    系爭土地之所得之利益乙節，即屬可採。爰就原告之請求分
    別審酌如下：
  本件被告所有系爭建物無權占有原告所有系爭土地，依社會
    通常之觀念，可獲得免於支付租金之利益，致原告受有損害
    ，原告自得依民法第179條規定，請求返還其占用系爭土地
    相當於租金之不當得利。至該金額究以若干為適當，依土地
    法第105條準用同法第97條、土地法施行法第25條之規定，
    固應參酌基地之位置、工商繁榮之程度、占用人利用基地之
    經濟價值及所受利益等項，在申報地價年息百分之10限度內
    決定之，是原告依此規定請求係屬可採。惟原告主張以系爭
    土地申報地價年息10%計算，本院斟酌系爭土地為兩層磚造
    建物並與隔鄰門牌號碼2號至40號建物相連，且均為兩層磚
    造建物，部分門牌號碼建物有於頂樓加蓋第3層，但本件系
    爭房屋並未加蓋第3層。又系爭房屋面臨寬約4.5公尺之大同
    南路108巷巷道，西側巷道出口為大同南路目前係一傳統市
    ○○道路兩旁擺設攤販營業，108巷巷道東側出口則有中華
    電信營業所及機房、台灣菸酒公司三重營業所等情，業經本
    院履勘現場時查明屬實，製有勘驗筆錄在卷可參（見本院卷
    第136、137頁），故本院認原告主張被告所應給付原告相當
    於不當得利之租金，應以系爭土地申報總價額6%計算，方為
    合理。又系爭1117、1117之5地號土地於99年1月申報地價每
    平方公尺14560元（四捨五入計算）、系爭1117之1地號土地
    於99年1月申報地價亦為每平方公尺14560元，有原告提出之
    土地登記簿謄本在卷可憑，洵屬有據。
  被告所有系爭1、2層建物分別占用1117、1117之1及1117 之
    5地號土地，均詳如附圖所示，依系爭建物1、2層分別占用
    系爭3筆土地，以地政機關所謂「滴水坪」計算，系爭建物
    占用系爭土地之總面積為73.51平方公尺（即斜線Ａ1、Ｂ1
    部分以5.16平方公尺計算、Ａ2、Ｂ2部分為49. 37平方公尺
    及Ａ3、Ｂ3部分則以18.98平方公尺計算，總計5.16＋49.37
    ＋18.98＝73.51），原告請求以70.67平方公尺計算，請求
    自起訴狀繕本送達之翌日即99年6月3日起至拆除如附圖斜線
    範圍所示Ａ1至Ａ3及Ｂ1至Ｂ3建物之日止，按月給付所受不
    當得利數額應為（14560×70.67×6%÷12＝5145元（元以下
    四捨五入）。再依原告上勝公司及鄒安琪於系爭土地之應有
    部分比例1200分之780、1200分之420計算，原告上勝公司、
    鄒安琪分別得請求被告按月給付之不當得利數額各為3344元
    、1801元（5145×780/1200＝3344；5145×420/1200＝1801
    ，元以下四捨五入）
四、綜上所述，原告爰依民法第767條第179條規定之法律關係請
    求：被告應將坐落臺北縣三重市○○○段1117、1117之1及
    1117之5地號土地上門牌號碼臺北縣三重市○○○路108巷14
    號第1、2層如附圖斜線範圍所示Ａ1至Ａ3及Ｂ1至Ｂ3建物拆
    除，將該部分土地返還原告。並自起訴狀繕本送達之翌日即
    99年6月3日起至拆除上開建物後返還占用土地之日止，按月
    給付原告上勝公司3344元、原告鄒安琪1801元之範圍內為有
    理由，應予准許；至於原告之請求超過上開範圍部分，為無
    理由，應予駁回。
五、假執行之宣告：本件原告勝訴部分，兩造均陳明願供擔保，
    請准宣告假執行及免為假執行，經核於法並無不合，爰分別
    酌定相當之擔保金額宣告之。至原告敗訴部分，其假執行之
    聲請，因訴之駁回而失所附麗，應併予駁回之。
六、本件事證已臻明確，兩造其餘主張及攻擊防禦方法與證據，
    經本院斟酌後，與本件判決結果已不生影響，故不一一論列
    ，附此敘明。
七、訴訟費用負擔之依據：民事訴訟法第79條。
中    華    民    國    99    年    12    月    6     日
                  民事第三庭    法  官  張紫能
以上正本係照原本作成
如對本判決上訴，須於判決送達後20日內向本院提出上訴狀
中    華    民    國    99    年    12    月    6     日
                               書記官  蔡佳容

司法院資訊處製作；財團法人民間司法改革基金會備份。
